【裁判字號】    92,上重更(一),26
【裁判日期】    920814
【裁判案由】    殺人
【裁判全文】
臺灣高等法院臺中分院刑事判決                九十二年度上重更(一)字第二六號
    上  訴  人
    即  被  告  甲○○
    指定辯護人  本院公設辯護人 乙○○
右上訴人因殺人案件，不服臺灣臺中地方法院九十一年度重訴字第二五九號，中華民
國九十一年四月三十日第一審判決（起訴案號：臺灣臺中地方法院檢察署九十年度偵
字第一七七五八號）提起上訴，判決後，經最高法院第一次發回更審，本院判決如左
：
    主      文
原判決撤銷。
甲○○殺人，處有期徒刑拾貳年，褫奪公權伍年。
    事      實
一、甲○○因其所有之房屋於民國（下同）八十八年間遭地震而倒塌，遂寄宿於臺中
    縣烏日鄉○○路五之一號何義雄所主持之「乙旨宮」附近之土地公廟內。於九十
    年九月三十日上午某時許，甲○○友人陳賢聲駕駛其所有車牌號碼為ＰＥ－八八
    九五號之自用小客車至距「乙旨宮」約五十公尺處之前開土地公廟，與甲○○共
    飲米酒一瓶，而何義雄、丙○○、丁○○及因竊盜案件經法院通緝而化名為「陳
    正德」之韓少金等人亦同時在「乙旨宮」門前飲酒，甲○○與陳賢聲隨後則應邀
    至「乙旨宮」前同何義雄等人聊天。其間因何義雄表示希望甲○○搬離前開土地
    公廟，二人遂起爭執，嗣經丙○○勸和。未幾，陳賢聲駕車搭載丙○○外出買酒
    食，甲○○乃悻悻然返回前開土地公廟前。韓少金則於當日上午十一時許，至該
    土地公廟要求甲○○搬離前開土地公廟，二人亦生口角後，韓少金即返回「乙旨
    宮」，而原於「乙旨宮」之丁○○亦於當日上午十一時三十分許離去，途中並遇
    見陳賢聲駕車搭載丙○○返回前開土地公廟（返回該處後，陳賢聲與丙○○起爭
    執後持刀砍傷丙○○之部分，業由檢察官另案起訴，並經本院以九十一年度上訴
    字第四一八號諭知公訴不受理判決確定）。而韓少金於返回「乙旨宮」與何義雄
    聊天後，乃因不勝酒力而躺臥於「乙旨宮」前之長椅上休憩，何義雄亦進入「乙
    旨宮」內之臥室休息。甲○○因曾遭催趕搬離前開土地公廟而先後與何義雄、韓
    少金爭吵，心生不滿，遂於同日十二時左右，自前開陳賢聲所有自用小客車之後
    車廂內取出陳賢聲所有之長柄刈刀（即長柄割草刀）一把，至「乙旨宮」前，見
    躺臥於「乙旨宮」前長椅上休憩之韓少金，竟基於殺人之犯意，持手中之長柄刈
    刀朝韓少金之頭部揮砍，致韓少金受有左額部鈍器創約０‧二Ｘ五‧０公分及於
    皮下、左額部鈍器創約０‧二Ｘ三公分及於皮下、左顳部鈍器創約０‧二Ｘ二公
    分及於皮下、左頰部割擦傷約七公分之傷害，韓少金因頭部受創驚醒，乃起身隨
    手持丙○○所有置於長椅旁鐵桌上之牛角刀（未扣案）防禦，雙方於拉扯之際，
    已致韓少金眉間部受有銳器創約０‧二Ｘ一‧五公分及於皮下，甲○○衣服上之
    鈕釦亦遭扯落，甲○○遂接續前開之殺人犯意，以韓少金酒醉乏力趁勢奪下韓少
    金手中之牛角刀，並將韓少金推倒於前開長椅上，持牛角刀往韓少金左腹部猛刺
    ，致韓少金受有左腹部銳器創約七‧五Ｘ二‧五Ｘ十公分之傷害，其創口深及腹
    腔致腸管破裂合併內容物脫出，韓少金旋即因小腸割創傷造成腹腔內大出血而休
    克死亡，甲○○同時持前開長柄刈刀前往何義雄之臥室房門猛敲，並大聲叫「何
    仔出來，我今天要給你死，你叫人家趕我，我絕對不要讓你活」、「今日欺負我
    ，我絕對要給你死」、「絕對不要讓你活」等語，欲命何義雄出面與其理論，惟
    何義雄因受驚嚇而拒不開門。適陳賢聲甫與丙○○爭執完畢，於土地公廟旁聽聞
    甲○○之叫罵聲，即趨前勸阻甲○○勿惹是生非，甲○○乃將前開長柄刈刀放回
    前開陳賢聲所有自用小客車之後車廂（即行李箱）內，而騎乘機車搭載女友「許
    替」，隨同陳賢聲返回陳賢聲位於臺中市○○區○○街二八０巷三弄三號住處。
    嗣因警方接獲烏日消防分隊通報而於同日十四時十分許至「乙旨宮」追查陳賢聲
    傷害丙○○案件時，發現躺臥於前開長椅上之韓少金已氣絕身亡，再循線於九十
    年九月三十日二十時三十分許，在前開陳賢聲住處旁巷口查獲甲○○，並自前開
    陳賢聲所有自用小客車之後車廂內，起出沾有血跡之前開長柄刈刀一把，另扣得
    甲○○所有上衣及沾有血跡之長褲各一件。
二、案經臺中縣警察局烏日分局報請臺灣臺中地方法院檢察署檢察官偵查起訴。
    理      由
壹、訊據上訴人即被告甲○○（以下簡稱被告）固對其於前揭時、地與被害人韓少金
    及陳賢聲、何義雄、丙○○、丁○○或聊天或喝酒，及自陳賢聲之前開自用小客
    車之後車廂內取出陳賢聲所有長柄刈刀一把至乙旨宮敲何義雄之房門，與於前揭
    時、地遭警查獲，並自前開陳賢聲所有自用小客車之後車廂內，扣得前開長柄刈
    刀一把等事實，坦承不諱，惟矢口否認有何殺害被害人韓少金之犯行，辯稱：死
    者拿一把刀子叫伊不能在乙旨宮住，伊就說不要玩刀子，有話可以好好談，伊就
    將死者手中的刀子接下來，死者就抓伊的衣服要搶回刀子，雙方拉扯時，死者用
    力過猛，將伊的手往自己身上拉，結果伊重心不穩，兩人都跌倒，刀子就剌進死
    者的肚子，之後伊怕死者再起來要殺伊，所以去陳賢聲車子內拿扣案的這把刀子
    ，回去乙旨宮內何義雄的房門前叫何義雄開門，伊不知道死者額頭上的傷怎麼來
    的，也不知道死者剌入自己腹部的刀子在哪裏云云。惟查：
一、本件被害人韓少金因竊盜案件經法院通緝中，遂化名為「陳正德」而與證人丙○
    ○於前開時、地至「乙旨宮」飲酒及其後於「乙旨宮」前死亡等事實，業據證人
    丙○○於警偵及原審調查時證述明確，並經被害人家屬己○○、韓許繡玉於偵查
    中證實無訛（見臺灣臺中地方法院檢察署九十年度偵字第一四一三號相驗卷第三
    六頁），且經臺中縣警察局烏日分局將死者指紋送內政部警政署刑事警察局鑑定
    結果，該送鑑死者之指紋，經輸入電腦比對，再由人工確認結果，與內政部警政
    署刑事警察局存檔韓少金指紋卡之指紋相符，此有該局九十年十月十六日（九０
    ）刑紋字第一九九六五三號鑑驗書及指紋卡片附於偵查卷可憑（見臺灣臺中地方
    法院檢察署九十年度偵字第一七七五八號偵查卷第一六九頁至第一七一頁）。則
    本件被害人之真實身分確係韓少金，乃堪以認定；且被害人韓少金雖化名為「陳
    正德」，但並非寄居於「乙旨宮」內，案發當日僅係與丙○○於前開時、地至「
    乙旨宮」飲酒，亦據證人丙○○於原審調查時證述明確（見原審臺灣臺中地方法
    院審理卷第七四頁），公訴人認其係寄居於「乙旨宮」內尚有誤會，合先敘明。
二、被害人韓少金於九十年九月三十日上午曾至前開土地公廟要求被告甲○○搬離，
    二人因而在土地公廟發生口角乙節，業據證人何義雄、丁○○、被告之女友「許
    替」分別於警訊時、偵查及原審調查時分別證述明確（見臺灣臺中地方法院檢察
    署九十年度偵字第一七七五八號偵查卷第五三頁反面、第五四頁、第七四頁反面
    、第七九頁反面至第八０頁，原審臺灣臺中地方法院審理卷第九一頁），被告甲
    ○○應確有殺害被害人之動機。又被告甲○○見陳賢聲所有自用小客車之後車廂
    內置有長柄刈刀一把，乃趁陳賢聲與丙○○爭執之際，自該後車廂內持前開長柄
    刈刀至「乙旨宮」之情，亦據證人陳賢聲於警詢中證陳：「（問：放長柄割草刀
    的行李箱在命案現場是否曾開啟？）在丙○○要砍我時，我曾打開後行李箱準備
    拿工具抵擋，但是時間來不及，丙○○已拿刀子追上來，之後甲○○就拿車上後
    行李箱的割草刀到乙旨宮去‧‧‧」等語綦詳（見臺灣臺中地方法院檢察署九十
    年度偵字第一七七五八號偵查卷第二０頁）。另被害人韓少金經檢察官督同法醫
    師、檢驗員相驗結果，其頭部受有左額部鈍器創約０‧二Ｘ五‧０公分及於皮下
    、左額部鈍器創約０‧二Ｘ三公分及於皮下及於皮下、左顳部鈍器創約０‧二Ｘ
    二公分及於皮下、左頰部割擦傷約七公分等傷害，有臺灣臺中地方法院檢察署驗
    斷書附卷可憑（見臺灣臺中地方法院檢察署九十年度相字第一四一三號相驗卷第
    六二頁反面），且被害人韓少金前開傷口皆微呈現弧形之情況，可知兇刀亦呈弧
    形，亦有解剖紀錄可佐（見相驗卷第五八頁），而前開扣案長柄刈刀確係弧形，
    業經原審法院於審判期日提示，並據被告甲○○供稱係自陳賢聲前開自用小客車
    處取得等語明確（見原審臺灣臺中地方法院審理卷第一二一頁），另本院前審囑
    託法務部法醫研究所鑑定，並檢送扣案長柄刈刀詢問被害人韓少金全身所受之傷
    勢，是否為扣案之刈刀所造成，經該所以九十一年十月十七日法醫理字第０九一
    ０００二八七三號函覆：由死者韓少金頭皮之傷痕，確有弧形之鈍裂傷及三處類
    似鈍裂傷，惟在左眼角下方可為銳器傷，以上鈍裂傷似可符合為長柄刈刀等語（
    見本院前審卷第六九頁），復參酌扣案長柄刈刀（即長柄割草刀）經送內政部警
    政署刑事警察局鑑定結果，前開長柄刈刀刀刃上所留存之血跡與被害人ＤＮＡ－
    ＳＴＲ型別相同，此有該局九十年十一月二十九日（九０）刑醫字第一九九二六
    六號鑑驗書在卷可稽（見臺灣臺中地方法院檢察署九十年度偵字第一七七五八號
    偵查卷第一四八頁），復有前開長柄刈刀一把扣案可佐。再本件經採取被害人韓
    少金之血液、尿液、胃內液體送內政部警政署刑事警察局鑑驗結果，其血液中酒
    精成份濃度約為０．三五％（ｗ/ｖ），尿液中酒精成份濃度約為０．三０％（
    ｗ/ｖ），胃內液體酒精成份濃度則高於０．四０％（ｗ/ｖ），此有該局九十年
    十月二十二日刑鑑字第二００六三０號鑑驗通知書一份附卷可憑（見偵查卷第一
    四七頁），依卷附法務部調查局第六處林棟樑博士所製「血液中酒精濃度與酒醉
    程度及呈現症狀之關係」表（見偵查卷第一七二頁），其認人體中血液酒精濃度
    為０．二五％（ｗ/ｖ））至０．三五％（ｗ/ｖ）時，酒醉程度為深醉，呈現症
    狀為強度酩酊、意識混亂、步履蹣跚、語言不清、昏睡；當人體中血液酒精濃度
    達０．三五％（ｗ/ｖ）至０．四五％（ｗ/ｖ）時，已達泥醉程度，並呈現昏迷
    、意識完全消失、無反射作用、呼吸困難等症狀，本件由被害人韓少金死亡時血
    液中酒精濃度高達０．三五％（ｗ/ｖ） 之情形以觀，復參酌證人何義雄於偵查
    中證述：「‧‧‧這時死者與我在我乙旨宮內聊天，聊完，死者就到我廟前睡覺
    ‧‧‧」「‧‧‧死者跟甲○○在土地公廟吵完架，死者自己一人回到乙旨宮，
    就睡覺，‧‧‧」等語（見臺灣臺中地方法院檢察署九十年度偵字第一七七五八
    號偵查卷第五二頁反面、第五八頁），及證人丙○○於原審與本院前審調查時均
    證稱：「‧‧‧當天我可以確定，韓少金就是陳正德已經醉的不省人事，躺在『
    乙旨宮』的椅子那邊睡覺‧‧‧」、「‧‧‧有警員要問我筆錄，說韓少金死在
    裡面了，我覺得奇怪，在我被殺之前，我明明看到韓少金在那裡睡覺‧‧‧」（
    見原審臺灣臺中地方法院審理卷第七四頁、本院前審卷第一０六頁），而證人丁
    ○○於本院更一審九十二年七月二十三日調查時亦到庭證稱：「（問：當天韓少
    金有無喝酒？）有，他早上就已經喝很多」等語（詳見本院更一審卷第四十頁）
    ，足認被害人韓少金當時已陷於深醉狀態，且因不勝酒力倒臥於乙旨宮前之長椅
    上沈睡，至臻明確，被告甲○○乃趁隙持前開扣案長柄刈刀揮砍，致被害人韓少
    金頭部受有前述創傷，是被告甲○○所辯：「係死者拿一把刀子叫伊不能在乙旨
    宮住，伊就說不要玩刀子，有話可以好好談，伊於死者受刺倒地後，怕死者再起
    來要殺伊，所以才去陳賢聲車子內拿扣案的這把刀子，伊不知被害人韓少金頭部
    之傷害何來」云云，自均無可採。又刀能殺人，且若持扣案長柄刈刀揮砍人體要
    害，足以致人於死，當為一般人及被告甲○○所得預見，足見被告甲○○於持前
    開長柄刈刀朝被害人頭部揮砍之際，即有使被害人韓少金喪失生命之故意甚明。
    而被告甲○○遭被害人要求搬離前開土地公廟，其皆未搬遷，且於被害人韓少金
    傷重後未將被害人韓少金送醫，反係急於離開現場等情，再與前開證據相互參酌
    以證，堪認係被告持前開長柄刈刀至「乙旨宮」時，即欲行剌殺被害人韓少金；
    且被告甲○○因遭要求搬遷係在土地公廟而非在乙旨宮與被害人韓少金發生爭執
    ，衡酌前揭證人何義雄、丁○○、被告甲○○之女友「許替」之證詞，亦可認定
    ，被告甲○○為附和其前開被害人韓少金自傷之辯解，而偽稱係在乙旨宮與被害
    人韓少金發生爭執云云，亦不足採信。
三、次查，被害人韓少金屍體經檢察官督同法醫師、檢驗員相驗結果，腹部銳器創之
    創口深及腹腔致腸管破裂合併內容物脫出，且係因小腸割創傷造成腹腔內大出血
    而休克死亡，有前開驗斷書、相驗屍體證明書可佐（見臺灣臺中地方法院檢察署
    九十年度相字第一四一三號相驗卷第六二頁反面、第六三頁）。又依前開解剖紀
    錄所載，被害人腹部銳器創之創口長七‧五公分、寬二‧五公分、深度十公分（
    見五公分左右、深度十公分左右（見臺灣臺中地方法院檢察署九十年度相字第一
    四一三號相驗卷第五九頁反面），而扣案長柄刈刀長約二十四公分、寬約五‧二
    至五‧六公分，厚約０‧六公分，經臺灣臺中地方法院檢察署法醫師高大成鑑驗
    結果，固認被害人韓少金左腹部之傷口與該長柄刈刀所能致成之刀傷應無矛盾之
    處，惟其亦認凶器應為單刃，寬二‧五公分左右、長度七‧五公分左右、深度十
    公分左右（見臺灣臺中地方法院檢察署九十年度相字第一四一三號相驗卷第六０
    頁），此與扣案長柄刈刀未盡吻合。另經前開法務部法醫研究所鑑定後之回覆文
    ，亦明指：單由死者韓少金全身所受之傷勢，其鈍裂傷似可符合為遭刈刀類砍傷
    ，且並至少有另一柄銳器兇刀造成腹部之致命傷及疑左臉眼角下方之銳器傷（見
    本院前審卷第六九頁）。復參酌證人丙○○分於偵查及本院前審調查時證陳：「
    ‧‧‧我還有一把牛角刀放在『乙旨宮』外面桌上」、「（問：是不是拿二把刀
    到『乙旨宮』？）是我跟死者一起拿去的，一長一短，我當天拿長刀跟陳賢聲一
    起出去，短刀是牛角刀，我將他留在『乙旨宮』門前的桌上」、「‧‧‧我去『
    乙旨宮』那裡的時候，就已經帶了一把兩台尺長的刀子，還有一把一台尺的牛角
    刀‧‧‧」，及證人何義雄亦證稱：「（問：丙○○留下的牛角刀現在在何處？
    ）死者死後，我看到牛角刀還放在『乙旨宮』前面，‧‧‧」「（問：後來那把
    短刀何去？是誰拿走的？）我不知道」等語（見臺灣臺中地方法院檢察署九十年
    度偵字第一七七五八號偵查卷第一一四頁、第一六二頁，本院前審卷第一０五頁
    ），且被告甲○○亦供述被害人韓少金另有持一把短刀等語，而依被告甲○○所
    自繪被害人韓少金所持刀具之草圖亦屬銳器（見臺灣臺中地方法院檢察署九十年
    度偵字第一七七五八號偵查卷第一００頁、第一六五頁），足見案發現場「乙旨
    宮」門前之長桌上於案發當時確另置有一牛角刀，且此牛角刀係致被害人韓少金
    腹部受創造成腹腔內大出血而休克死亡之凶器無訛，是本件雖未扣得上開牛角刀
    ，且經員警於現場作地毯式蒐索亦無所發現（見臺灣臺中地方法院檢察署九十年
    度偵字第一七七五八號偵查卷七一頁之報告書），仍無礙於前述事實之認定。而
    被告甲○○係趁被害人韓少金因深醉而休憩昏睡之際，基於殺人之犯意，持扣案
    長柄刈刀揮砍被害人韓少金頭部一節，業經論述如前，現場既復扣得被告甲○○
    所有之上衣鈕釦一顆，且被害人韓少金身上並無防禦創，兩手及指甲溝內均不見
    血跡殘留，據此可知被害人韓少金之傷勢並非自為或與對方奪刀時自己插到腰部
    ，因這樣血液會濺到被害人韓少金雙手，亦據檢察官督同法醫師、檢驗員鑑驗屬
    實（見臺灣臺中地方法院檢察署九十年度相字第一四一三號相驗卷第六０頁），
    則被害人應係因頭部受創而驚醒，倉促之餘，乃隨手執持該把牛角刀以抵禦，雙
    方於拉扯之際，已致被害人韓少金眉間部受有銳器創約０‧二Ｘ一‧五公分及於
    皮下，被告甲○○上衣之鈕釦亦遭扯落，惟被害人韓少金因深醉而陷於強度酩酊
    、意識混亂之狀態，被告甲○○乃趁勢奪下該被害人韓少金防禦用之牛角刀，接
    續前開殺人犯意，朝被害人韓少金腹部猛刺一刀，致被害人韓少金因腹腔內大量
    出血而休克死亡之情，亦堪予認定。被告甲○○趁此轉而辯稱：係被害人韓少金
    拿一把刀子叫伊不能在乙旨宮住，伊就說不要玩刀子，有話可以好好談，伊就將
    被害人韓少金手中的刀子接下來，被害人韓少金就抓伊的衣服要搶回刀子，雙方
    拉扯時，被害人韓少金用力過猛，將伊的手往自己身上拉，結果伊重心不穩，兩
    人都跌倒，刀子就剌進死者的肚子云云，自係事後規避卸責之詞，委無足採。
四、又被害人韓少金經檢察官督同法醫師、檢驗員相驗解剖結果，除前述情形外，死
    者韓少金遭銳器割斷第十一肋骨之軟骨緣，割入胸腔及腹腔，但胸腔部分並未切
    割到左肺下葉，故可斷定被害人韓少金當時並非站著或坐著，因被害人韓少金若
    站立時肺往下沈，此時以兇器剌入其胸腔時一般皆會割到左肺之下葉，而被害人
    韓少金可能是躺著，尤其是側躺右側時更有可能造成前述傷害；且被害人韓少金
膀胱內充滿尿液近六百ＣＣ已達飽滿狀態，但仍未排出，在遭突發性外來傷害前
    仍未排出，可知被害人韓少金被殺害前應是處於睡眠狀態，否則一般比此還少量
    之膀胱尿液也已排出，除非處於要忍耐或睡眠之狀態；被害人韓少金左劦腹上、
    季肋部之處遭刺割創之部位，切割第十一肋骨軟骨緣時，如被害人為站立，應當
    切割到肺部之下葉、大腸脾彎處、脾臟，但實際上卻切割到小腸的空腸部位，故
    可知被害人受創時之姿勢應是仰躺或側臥，而非站立或坐著（見臺灣臺中地方法
    院檢察署九十年度相字第一四一三號相驗卷第六０頁）。再事發現場之「乙旨宮
    」前方廣場，僅在被害人韓少金所躺長椅前緣地面上，以及長椅紅色椅墊上有被
    害人韓少金血跡；且被害人韓少金下身穿著未及足踝之牛仔褲，赤足，但其腳背
    處以及腳底均無血跡，有現場照片在卷可稽（見臺灣臺中地方法院檢察署九十年
    度偵字第一七七五八號偵查卷第三六至三八頁）。衡諸常理，若被害人韓少金係
    站立時腹部遭剌殺，其腳背處應當有血液噴濺痕跡，且若被害人韓少金站立移動
    身軀時腳底亦應會踩及地上血跡，然由被害人韓少金腳背及腳底均無血跡殘留之
    情形觀之，被害人韓少金並非如被告甲○○於偵查中所言係於站立時遭刀械剌殺
    ，堪予認定。且被告甲○○經臺灣臺中地方法院檢察署檢察官送法務部調查局作
    測謊鑑定，經該局以控制問題法及混合問題法測試時，其就１、渠沒有剌殺被害
    人；２、被害人是在與渠拉扯中自己誤傷致死的等問題，經測試結果均呈現情緒
    波動反應，研判有說謊，亦有法務部調查局九十年十一月二十三日（九０）陸（
    三）字第九００七一五三七號測謊報告書一份在卷可佐（見偵查卷第一四一頁）
    ，綜此，應可認被告甲○○係趁被害人韓少金因深醉而抵抗乏力之際，將被害人
    韓少金推倒於長椅上，再持前開奪得之牛角刀刺殺被害人。
五、證人何義雄固證稱：「‧‧‧（甲○○）在我屋外敲門，大聲叫我出來，要讓我
    死，我非常害怕，不敢開門，隨後又聽到甲○○大聲叫嚷要讓陳正德（即韓少金
    ）死，我在屋內過了約三十分鐘‧‧‧聽到外面均無聲音，遂外出看到陳正德躺
    在椅子上，我沒看見血跡，以為他在睡覺，我繼續回屋內睡覺，直到十四時左右
    警方在我宮裏面發現命案，即叫我外出說明」等語（見臺灣臺中地方法院檢察署
    九十年度偵字第一七七五八號偵查卷第二七頁反面、第二八頁），惟其復於檢察
    官訊問時證陳：「‧‧‧當時我不敢出來，但我有聽到甲○○在死者躺的那邊說
    『今日欺負我，我絕對要給你死』，我能確定這句話甲○○不是在我房門口講的
    。然後我聽到陳賢聲說『不要這樣子，不要殺人』之後，甲○○就又說『今日絕
    對不要讓他活』，我都沒有聽到死者的聲音」、「‧‧‧死者被砍時，死者在睡
    覺，我當時沒有在場，我是躲在房間裏面聽到甲○○說『你今天敢趕我，我絕對
    不要讓你活』，還聽到陳賢聲說『不要這樣子、不要這樣子』，然後甲○○說『
    絕對要乎你死，要不然也要讓你兩眼失明』」等語（見臺灣臺中地方法院檢察署
    九十年度偵字第一七七五八號偵查卷第五八頁、反面、第一一四頁），證人何義
    雄既躲藏於房間內，未親眼目視門外之情狀，則其所聽聞被告口述「今日絕對不
    要讓他活」、「你今天敢趕我，我絕對不要讓你活」、「絕對要乎你死，要不然
    也要讓你兩眼失明」等語，是否確係針對被害人韓少金而發，尚非無疑。再參酌
    證人陳賢聲業於原審調查時證述其不知被告甲○○有無殺被害人韓少金等語（見
    原審臺灣臺中地方法院審理卷第九二頁）；且其於偵查中接受測謊時，其稱被告
    甲○○與死者韓少金爭執時其不在場，經測試無情緒波動反應，研判未說謊，此
    有前開測謊報告書可參（見臺灣臺中地方法院檢察署九十年度偵字第一七七五八
    號偵查卷第一四一頁），是證人陳賢聲與丙○○衝突後，見被告甲○○持扣案長
    柄刈刀敲打證人何義雄之房門，乃趕至「乙旨宮」前，並出聲勸阻被告勿再惹是
    生非，此時，被告甲○○應早已鑄下殺害被害人韓少金之犯行，證人陳賢聲前開
    未見被告與死者爭執，研判未說謊之測謊結果，自不足據為有利被告之認定。而
    證人何義雄固另證述：「死者（指韓少金）跟甲○○在土地公廟吵完架，死者自
    己一人回到乙旨宮就睡覺，直到甲○○來敲我房門之前我就沒再聽到有甚麼聲音
    」等語（見臺灣臺中地方法院檢察署九十年度偵字第一七七五八號偵查卷第五八
    頁），惟其亦自陳當天因睡眠不足，異常疲勞，嗣與被害人短暫閒談後，即進入
    房內休憩（見臺灣臺中地方法院檢察署九十年度偵字第一七七五八號偵查卷第二
    六頁反面、第五二頁反面），證人何義雄當日既亦處於酒後疲累之狀態，且於房
    間內休息，則其所述未聽聞被告甲○○與被害人韓少金有何爭執之聲響等語，衡
    之常情亦無相悖之處，與前開經認定之事實亦無矛盾，是證人何義雄此部分證詞
    ，亦不足為有利被告認定之憑採。
六、證人陳賢聲於警訊中雖證稱：「在丙○○要砍我時，我曾打開後行李箱準備拿工
    具抵擋，但是時間來不及，丙○○已拿刀子追上來，之後甲○○就拿車上行李箱
    的割草刀到乙旨宮去，但我只見甲○○拿我的割草刀割何義雄的鋁門，沒有見他
    殺那位死者」（見臺灣臺中地方法院檢察署九十年度偵字第一七七五八號偵查卷
    第二十頁），而證人何義雄於警訊中亦證稱：「‧‧‧至十二時左右陳正德（即
    韓少金）至屋內告訴我『看見丙○○跟陳賢聲在我的宮前的土地公廟大聲爭吵』
    ，過了大約十五分鐘後，甲○○跑到我宮裏屋內拿出一把用竹竿綁的農用刈刀，
    在我屋外敲門，大聲叫我出來，要讓我死‧‧‧」（見臺灣臺中地方法院檢察署
    九十年度偵字第一七七五八號偵查卷第二十六頁背面），惟按：、被告甲○○
    於偵查中、原審臺灣臺中地方法院調查時、本院更一審時均證稱：長柄割草刀係
    從陳賢聲車子取出（詳見臺灣臺中地方法院檢察署九十年度相字第一四一三號相
    驗卷第三十一頁、原審臺灣臺中地方法院審理卷第一二六頁、本院更一審卷第四
    十一頁），核與陳賢聲於偵查中證稱：「這時我看見甲○○手上拿著我的農用刈
    刀，也就是扣案的刀械，甲○○他站在何義雄的房門口，並叫何義雄出來‧‧‧
    九十年九月三十日下午二時左右，我叫甲○○從乙旨宮回臺中時，甲○○將扣案
    刀子放回我車子的後車廂，是我把後車廂蓋蓋回去的」等語（詳見臺灣臺中地方
    法院檢察署九十年度相字第一四一三號相驗卷第三十頁），均足證扣案之刀械係
    被告甲○○自陳賢聲之後車廂拿取，而非甲○○跑到何義雄之宮裏屋內取出。
    、另參諸陳賢聲於原審臺灣臺中地方法院九十一年四月一日調查時所證：「這個
    刀是我的，平常都是放在我的自用小客車的後車廂，當天有看到被告用這支刀叫
    何義雄出來，至於這支刀如何碰那個門，國語我不會表達，這支刀是被告自己從
    我車子裡面拿出來的，後來被告把這支刀拿回來我的後行李廂，我沒有看到」等
    語（詳見原審臺灣臺中地方法院審理卷第九十二頁），以及證人陳賢聲於原審九
    十一年四月一日調查時證稱：「（問：在九十年九月三十日時，你有無去乙旨宮
    ，去做何事？）有到乙旨宮旁邊的土地宮廟，我沒有到乙旨宮去，當天被告有沒
    有跟韓少金、何義雄等人發生爭執，我不清楚」等語（詳見原審臺灣臺中地方法
    院審理卷第九十二頁），則被告甲○○自陳賢聲後車廂取出扣案刀械前往乙旨宮
    之際，丙○○正在土地公廟前要砍陳賢聲，是陳賢聲此際證稱伊未見甲○○殺害
    韓少金之情節，雖與事實相符，然並無從執為有利被告甲○○之認定，而何義雄
    於九十年十月一日偵查中證稱：「死者跟甲○○在土地公廟吵完架，死者一人回
    到乙旨宮睡覺，直到甲○○來敲我房門之前，我就沒再聽到有什麼聲音。」等語
    （見臺灣臺中地方法院檢察署九十年度相字第一四一三號偵查卷第三十二頁），
    參諸上開死者韓少金躺於乙旨宮睡覺，僅有被告甲○○一人在死者旁邊，而甲○
    ○亦坦承韓少金持有刀械一把，而扣案之刀械亦沾有死者韓少金之血跡，雖被告
    甲○○一再辯稱：死者係自行重心不穩刀子就剌進死者的肚子，之後伊怕死者再
    起來要殺伊，所以去陳賢聲車子內拿扣案的這把刀子云云，然依前開理由欄四所
    述，足證被告甲○○上開所辯毫無足採，其右揭殺害韓少金之情節，至臻明確。
七、證人何義雄固於偵查中證稱：「死者死後，我看到牛角刀還放在乙旨宮前面，上
    面沒有血跡，然後刑警拿走了」（見臺灣臺中地方法院檢察署九十年度偵字第一
    七七五八號偵查卷第一一四頁），惟查：何義雄於九十年十二月十七日偵查中就
    上開牛角刀之下落證稱：「（問：後來那把短刀何去？是誰拿走的？）我沒看過
    」等語，前後指述不一，而卷附臺中縣警察局分局烏日分局扣押物品目錄表載明
    扣案物品為「沾有血跡上衣一件、沾有血跡長柄割草剎刀一支、上衣一件、沾有
    向跡長褲一件」（詳見臺灣臺中地方法院檢察署九十年度偵字第一七七五八號偵
    查卷第三十三頁），並無所謂經警扣得牛角刀一支之記載，且被告甲○○於經警
    訊時，警方仍詢問：「（問：為何刺進陳正德肚子的刀子不在現場？）這我就不
    知道，而且我也沒有拿」等語。（見臺灣臺中地方法院檢察署九十年度偵字第一
    七七五八號偵查卷第十二頁），另經員警於現場作地毯式蒐索亦無所發現（見臺
    灣臺中地方法院檢察署九十年度偵字第一七七五八號偵查卷七一頁之報告書）顯
    見警方並未取走牛角刀，足證何義雄上開證稱：刑警拿走牛角刀一節，與事實不
    符，本件牛角刀固未扣案，惟依上開理由欄三所述，確有凶器牛角刀一支應堪認
    定，並無從以證人何義雄於偵查中證稱：「死者死後，我看到牛角刀還放在乙旨
    宮前面，上面沒有血跡，然後刑警拿走了」等與事實不相符之指述，為有利於被
    告甲○○之認定，附予敘明。
八、被告甲○○於本院更一審調查中雖另指稱何義雄與死者共謀陷害伊云云，而證人
    丁○○亦於本院調查時證稱：「何義雄被一叫陳良吉的人打。所以警方懷疑丙○
    ○就是打死何義雄的人，為的就是他說出誣告甲○○殺人的事，不過都只是懷疑
    等語（詳見本院更一審卷第四十二頁），然查：本件證人何義雄自始至終，均未
    證稱被告甲○○殺害韓少金，反而係被告甲○○自承與韓少金拉扯，致韓少金重
    心不穩跌倒，刀子刺進韓少金之肚子云云，雖被告甲○○上開所辯不可採，惟本
    件並無任何證人何義雄直稱被告甲○○殺害韓少金之指述，是被告甲○○於本院
    更一審調查中雖指稱何義雄與死者共謀陷害伊云云，以及證人丁○○懷疑何義雄
    誣告甲○○殺人，均無足採，併予敘明。
九、綜上所述，被告甲○○所辯，無非事後圖卸刑責之詞，不足採信。本件事證明確
    ，被告甲○○右揭殺人犯行洵堪認定。
貳、核被告甲○○所為，係犯刑法第二百七十一條第一項之殺人罪。原審判決以被告
    甲○○犯行事證明確，予以論罪科刑，固非無見，惟查，被害人韓少金左腹部之
    銳器創，並非扣案之長柄刈刀所致，已如前述，且被告甲○○係殺害被害人韓少
    金後，再敲打證人何義雄之房門，欲命何義雄出面，原審未予查明，致誤認被告
    甲○○先欲與何義雄理論未果，再持刀揮砍被害人韓少金，亦與事實不符，而有
    違誤，被告甲○○上訴意旨否認殺人犯行，雖無可取，惟原審判決既有上述可議
    之處，即屬無可維持，應由本院將原判決予以撤銷改判。爰審酌被告甲○○因與
    被害人韓少金口角爭執，乃趁被害人韓少金熟睡之際行兇之犯罪動機、目的、被
    告甲○○之智識程度、犯罪之手段、於犯罪時所受之刺激、犯罪所生危害、以及
    尚未與被害人家屬達成和解，未見其犯後深切之悔意等一切情狀，量處被告甲○
    ○有期徒刑十二年，併其依犯罪之性質認有必要，諭知褫奪公權五年。扣案之長
    柄刈刀一支與未扣案之牛角刀一支，並非違禁物，雖為被告甲○○供本件犯罪所
    用之物，惟非屬其所有，業據證人陳賢聲與丙○○分別證述在卷；扣案之上衣與
    沾有血跡長褲各一件、鈕釦一顆，雖為被告甲○○所有，然因非供被告甲○○犯
    罪所用，或預備供犯罪所用之物，亦非屬違禁物，核均與沒收之要件不符，均不
    得依刑法第三十八條第一、二款之規定宣告沒收，併此敘明。
據上論斷，應依刑事訴訟法第三百六十九條第一項前段、第三百六十四條、第二百九
十九條第一項前段，刑法第二百七十一條第一項、第三十七條第二項，判決如主文。
本案經檢察官戊○○到庭執行職務。
中      華      民      國      九十二     年     八      月    十四    日
                                臺灣高等法院臺中分院刑事第三庭
                                      審判長法  官  陳  朱  貴
                                            法  官  劉  連  星
                                            法  官  胡  忠  文
右正本證明與原本無異。
如不服本判決應於收受送達後十日內向本院提出上訴書狀，其未敘述上訴之理由者並
得於提起上訴後十日內向本院補提理由書（均須按他造當事人之人數附繕本）。
                                            書記官  許  美  惠
中      華      民      國      九十二     年     八      月    十五    日
附錄：本判決論罪科刑法條全文
刑法第二百七十一條第一項：
殺人者，處死刑，無期徒刑或十年以上有期徒刑。
                                                                        Ａ


司法院資訊處製作；財團法人民間司法改革基金會備份。
